臺灣臺中地方法院刑事判決　　　　　　　　　　　　九十三年度訴緝字第一八四號
　　公　訴　人　臺灣臺中地方法院檢察署檢察官
　　被　　　告　丙○○
右列被告因違反稅捐稽徵法等案件，經檢察官提起公訴（九十一年度偵字第二一五二
一號），本院判決如左：
    主  文
丙○○商業負責人以明知為不實之事項而填製會計憑證，處拘役伍拾日，如易科罰金
，以佰元折算壹日；又商業負責人，為納稅義務人以不正當方法逃漏稅捐，處拘役
伍拾玖日，如易科罰金，以佰元折算壹日。應執行拘役壹佰日，如易科罰金，以
佰元折算壹日。
    事  實
一、丙○○係設址於臺中市○○路○段四七之四號之「小聯盟運動用品社」之出資人
    及實際負責人（登記之負責人則為其妻潘小慧），為商業登記法及商業會計法所
    稱之商業負責人。其明知乙○○並未在小聯盟運動用品社工作，更未曾自該商號
    領取任何薪資，其為使納稅義務人小聯盟運動用品社逃漏該商號應繳納之營利事
    業所得稅，竟於民國（下同）八十八年間至八十九年初之某日（起訴書誤為八十
    七年某日），基於製作不實會計憑證之犯意，於其業務上所掌管製作之商業會計
    憑證八十八年度員工薪資表上，委由張朝亮會計師事務所內無犯罪故意，不詳姓
    名之女性職員虛偽登載乙○○有於八十八年度向小聯盟運動用品社領取薪資新臺
    幣（下同）五十六萬四千元之不實事項，且利用不知情無犯罪故意之會計師張朝
    亮據以製作八十八年度各類所得扣繳暨免扣繳憑單，再由張朝亮接續填製「小聯
    盟運動用品社」八十八年度營利事業所得稅結算申報書，並由張朝亮於八十九年
    一月三十一日持向財政部臺灣省中區國稅局申報小聯盟運動用品社八十八年度之
    營利事業所得稅而行使之，以此虛增成本，減少稅額之不正當方法，逃漏營利事
    業所得稅約十五萬三千四百四十九元，足以生損害於乙○○及稅捐稽徵機關核課
    營利事業所得稅之正確性。嗣因乙○○接獲稅額補繳通知後，向臺灣省中區國稅
    局檢舉而查知上情。
二、案經乙○○訴由臺灣臺中地方法院檢察署檢察官偵查起訴。
    理  由
一、訊據被告丙○○對於其係「小聯盟運動用品社」之出資人及實際負責人，未雇用
    告訴人乙○○於小聯盟運動用品社工作，仍將之列在薪資表上，作成扣繳憑單，
    並向稅捐機關申報等事實均坦承不諱，惟辯稱：是朋友甲○○介紹乙○○要到我
    那裡上班，乙○○要求先出具扣繳憑單，用以辦理信用卡，但是他後來沒來上班
    ，然而我已經幫他報出去云云。惟查：
（一）證人即告訴人乙○○在庭明確指稱：八十七或八十八年間（確定日期我忘記了
      ）我的信用卡因遲繳而都被停卡，我與甲○○聊天中有提到我要辦理新的信用
      卡但是一直沒有通過，甲○○說有辦法幫我辦理，後來甲○○打電話約我在太
      平市的一家麵攤見面，當天就介紹被告給我認識，我們一邊吃麵一邊聊天，我
      說我沒有辦法辦理出信用卡，甲○○就說可以幫我辦理。當時還沒有提到如何
      交付身分證的事情，後來是甲○○約我在被告的運動用品社交付，大約在四、
      五月間：：：見面時我就拿我的身分證影本給被告，但最後一直沒有拿到信用
      卡，我並未同意擔任他們商號的職員，是後來我收到稅捐處欠稅通知，我才知
      道自己成為他們商號的職員等語甚詳。縱使告訴人乙○○曾同意至「小聯盟運
      動用品社」上班，而要求先出具扣繳憑單，用以辦理信用卡，然而被告係在八
      九年一月間始申報小聯盟運動用品社八十八年度之營利事業所得稅，彼時被告
      早已知悉乙○○並未依約於八十八年度在「小聯盟運動用品社」上班，卻仍然
      將之列入僱用人員內，以此虛增成本，減少稅額，其具有以不正當方法逃漏稅
      捐以及明知為不實之事項填製會計憑證之故意甚明。故被告所辯，不足採信。
（二）此外被告如何委託報稅，及虛報員工乙○○後，被告逃漏營利事業所得稅約十
      五萬三千四百四十九元等情，復經證人即被告委託報稅之會計師張朝亮在庭證
      述明確。此外並有告訴人乙○○在偵查中提出之財政部臺灣省中區國稅局綜合
      所得稅核定通知書八十八年未申報核定書影本（發查卷第八頁）、扣繳憑單影
      本（發查卷第二一頁）、財政部臺灣省中區國稅局臺中市分局九十三年四月二
      十七日中區國稅中市一字第○九三○○二一七六九號函檢附之「小聯盟運動用
      品社」八十八年度營利事業所得稅結算申報書相關資料影本十二紙（附於本院
      卷內）等在卷可稽，事證明確，被告犯行洵堪認定。
二、按商業登記法第九條第一項規定：「本法所稱商業負責人，在獨資組織者，為出
    資人或其法定代理人：：：」，本件被告丙○○係「小聯盟運動用品社」之出資
    人及實際負責人，自屬商業登記法第九條第一項之商業負責人。次按扣繳憑單雖
    非屬屬商業會計法第十五條第一款所定之內部原始商業會計憑證（最高法院九十
    一年度臺上字第一八二八號、二一三七號、九十二年度臺上字第六一七○號、六
    一一六號等判決參照），但薪資表則屬於商業會計法第十五條第一款所定之內部
    原始商業會計憑證（最高法院九十二年度臺上字第四八八八號、第四○四九號判
    決參照）。被告丙○○利用不知情無犯罪故意之張朝亮會計師事務所職員製作不
    實之薪資表，係犯商業會計法第七十一條第一款之填製不實會計憑證罪，且為間
    接正犯。該罪原即含有業務上登載不實之本質，二者皆規範處罰同一之登載不實
    行為，應屬法規競合，且前者為後者之特別規定，依特別法優於普通法之原則，
    自應優先適用商業會計法第七十一條第一款論處，不再另論刑法第二百十六條、
    第二百十五條之行使業務上登載不實文書罪（參照最高法院九十年度臺上字第五
    八○八號、九十一年度臺上字第五三九七號判決意旨）。起訴書認被告係犯刑法
    第二百十六條、第二百十五條之行使業務上登載不實文書罪，容有未洽，起訴法
    條應予變更。又被告利用不知情無犯罪故意之會計師張朝亮填製八十八年度營利
    事業所得稅結算申報書，並由張朝亮於八十九年一月三十一日持向財政部臺灣省
    中區國稅局申報而逃漏營利事業所得稅之行為，係犯稅捐稽徵法第四十七條第三
    款、第四十一條之罪，亦為間接正犯。該法第四十七條第三款所定商業登記法規
    定之商業負責人應受處罰，係係將納稅義務人（小聯盟運動用品社）之責任，基
    於刑事政策之考慮，於其應處徒刑範圍，轉嫁於其商業負責人，故於此情形受罰
    之商業負責人，乃屬轉嫁代罰性質，被告既非逃漏稅捐之納稅義務人，與另外所
    犯商業會計法第七十一條第一款之罪，即無方法結果之牽連關係可言，應予分論
    併罰（參照最高法院八十九年度臺上字第一六四二號、九十二年度臺上字第六○
    七八號判決意旨）。爰審酌被告品行尚可，其犯罪之動機無非為逃漏稅捐，所逃
    漏稅額約十五萬三千四百四十九元，尚非甚高，手段平和，犯後態度尚屬良好等
    一切情狀，分別從輕量處如主文所示之刑，並均諭知易科罰金之折算標準，及定
    其應執行刑，資為懲儆。
據上論斷，應依刑事訴訟法第二百九十九條第一項前段、第三百條，商業會計法第七
十一條第一款，稅捐稽徵法第四十七條第一款、第四十一條，刑法第十一條前段、第
四十二條第二項、第五十一條第六款，罰金罰鍰提高標準條例第二條，判決如主文。
中      華      民      國    九十三    年      五      月    三十一    日
                              臺灣臺中地方法院刑事第六庭
                                  審判長法  官  夏一峰
                                        法  官  鄧敏雄
                法  官  林念祖
右正本證明與原本無異。
如不服本判決，應於送達後十日內向本院提出上訴狀（須附繕本），上訴於臺灣高等
法院臺中分院。
                                        書記官
中      華      民      國      九十三      年    五    月    二十八    日
附錄論罪科刑法條
商業會計法第七十一條：商業負責人、主辦及經辦會計人員或依法受託代他人處理會
計事務之人員有左列情事之一者，處五年以下有期徒刑、拘役或科或併科新台幣十五
萬元以下罰金：
一  以明知為不實之事項，而填製會計憑證或記入帳冊者。
二  故意使應保存之會計憑證、帳簿報表滅失毀損者。
三  意圖不法之利益而偽造、變造會計憑證、帳簿報表內容或撕毀其頁數
    者。
四  故意遺漏會計事項不為記錄，致使財務報表發生不實之結果者。
五  其他利用不正當方法，致使會計事項或財務報表發生不實之結果者。
稅捐稽徵法第四十一條   (逃漏稅捐之處罰)
納稅義務人以詐術或其他不正當方法逃漏稅捐者，處五年以下有期徒刑、
拘役或科或併科新台幣六萬元以下罰金。
稅捐稽徵法第四十七條   (法人或非法人團體負責人之刑責)
本法關於納稅義務人、扣繳義務人及代徵人應處徒刑之規定，於左列之人
適用之：
一  公司法規定之公司負責人。
二  民法或其他法律規定對外代表法人之董事或理事。
三  商業登記法規定之商業負責人。
四  其他非法人團體之代表人或管理人。
